ACORDAO-COMPLETO-2514602

ACÓRDÃO 17932/2021 ATA 36/2021 - SEGUNDA CÂMARA

VISTOS, relatados e discutidos estes autos que cuidam de pedido de reexame interposto por Bartolomeu Mendes Melo contra o Acórdão 1643/2021-TCU-Segunda Câmara.
ACORDAM os Ministros do Tribunal de Contas da União, reunidos em Sessão da 2ª Câmara, ante as razões expostas pelo Relator, e com fundamento no art. 48 da Lei 8.443/1992 e no art. 146, § 2º, do Regimento Interno, em:
9.1. conhecer do pedido de reexame para, no mérito, dar-lhe provimento parcial, tornando sem efeito os subitens 9.2.1 e 9.2.4 do acórdão recorrido em relação ao interessado Bartolomeu Mendes Melo;
9.2. receber como mera petição os embargos de declaração opostos por Bartolomeu Mendes Melo contra o Acórdão 6907/2021-TCU-Segunda Câmara, que não conheceu do pedido de reexame intempestivo interposto por Sebastião Freitas Dias;
9.3. dar ciência desta decisão ao Tribunal Regional Federal da 5ª Região e ao recorrente.

Pedido de reexame interposto contra decisão que julgou ilegal ato de aposentadoria.

Segunda Câmara

Tribunal Regional Federal da 5ª Região.

3. Interessados/Responsáveis/Recorrentes:
3.1. Interessados: Bartolomeu Mendes Melo (XXX.515.614-XX); Bartolomeu Mendes Melo (XXX.515.614-XX); Sebastiao Freitas Dias (XXX.372.594-XX); Sebastiao Freitas Dias (XXX.372.594-XX).
3.2. Recorrente: Bartolomeu Mendes Melo (XXX.515.614-XX).

13.1. Ministros presentes: Bruno Dantas (Presidente), Augusto Nardes (Relator), Aroldo Cedraz e Raimundo Carreiro.

AUGUSTO NARDES

Ministro Aroldo Cedraz.

Tratam os autos de pedido de reexame interposto por Bartolomeu Mendes Melo, ex-servidor do Tribunal Regional Federal da 5ª Região, por meio do qual se insurge contra o Acórdão 1643/2021-TCU-Segunda Câmara.
2.	A Secretaria de Recursos, acompanhada pelo representante do Ministério Público junto ao TCU, examinou detalhadamente o recurso, razão pela qual transcrevo abaixo a análise, com ajustes que julgo pertinentes:
INTRODUÇÃO
1.	Trata-se de pedido de reexame interposto por Bartolomeu Mendes Melo (peças 15 a 17) , ex-servidor do Tribunal Regional do Trabalho [na verdade, Tribunal Regional Federal] da 5ª Região, contra o Acórdão 1643/2021-TCU-Segunda Câmara (peça 9) , que teve como relator o Excelentíssimo Senhor Ministro Aroldo Cedraz.
1.1.	A deliberação recorrida apresenta o seguinte teor:
VISTOS, relatados e discutidos estes autos de atos de aposentadoria dos ex-servidores Bartolomeu Mendes Melo e Sebastião Freitas Dias, emitidos pelo Tribunal Regional Federal da 5ª Região, submetidos, para fins de registro, à apreciação do Tribunal de Contas da União (TCU) , de acordo com o art. 71, inciso III, da Constituição Federal. Os atos foram cadastrados e disponibilizados ao TCU por intermédio do Sistema e-Pessoal, na forma dos arts. 2º e 4º da Instrução Normativa TCU 78/2018.
ACORDAM os Ministros do Tribunal de Contas da União, reunidos em Sessão da 2ª Câmara, nos termos dos arts. 71, inciso III, da Constituição Federal, 1º, inciso V, e 39, inciso II, da Lei 8.443/1992 e 260, § 1º, do RITCU e ante as razões expostas pelo Relator, em:
9.1. considerar ilegais os atos de concessão de aposentadoria emitidos pelo Tribunal Regional Federal da 5ª Região em favor dos ex-servidores Bartolomeu Mendes Melo e Sebastião Freitas Dias, negando os seus respectivos registros;
9.2. determinar ao Tribunal Regional Federal da 5ª Região que:
9.2.1. promova o destaque das parcelas de quintos incorporadas com amparo em funções comissionadas exercidas entre 8/4/1998 a 4/9/2001 e transforme-as em "Parcela Compensatória" a ser absorvida por quaisquer reajustes futuros, consoante decidido pelo STF no RE 638.115/CE;
9.2.2. comunique aos beneficiários dos atos de aposentadoria considerados ilegais acerca da presente deliberação, alertando-os de que o efeito suspensivo decorrente de eventual interposição de recurso não os exime da devolução dos valores percebidos indevidamente após a notificação, em caso de não provimento;
9.2.3. dispense a devolução dos valores indevidamente recebidos de boa-fé até a data da ciência da Câmara dos Deputados, do presente Acórdão, com base no Enunciado 106 da Súmula da Jurisprudência do TCU;
9.2.4. emita novos atos, livres da irregularidade ora apontada, em substituição aos atos de aposentadoria ora apreciados, submetendo-os à nova apreciação por este Tribunal, na forma do artigo 260, caput, também do Regimento;
9.2.5. no prazo de 30 (trinta) dias, contados da ciência da decisão, envie a este Tribunal documentos comprobatórios de que os interessados cujos atos foram impugnados estão cientes do julgamento deste Tribunal;
9.3. determinar à Secretaria de Fiscalização de Pessoal que monitore o cumprimento das determinações especificadas no item 9.2 (e subitens) deste Acórdão.
 (destacamos e sublinhamos) 
HISTÓRICO 
2.	O ato de aposentadoria da recorrente foi julgado ilegal, por incluir a incorporação de parcela de quintos/décimos, referente ao exercício de função de confiança posterior ao advento da Lei 9.624/1998.
2.1.	Tendo em vista que não constavam dos autos informações de que as incorporações, referentes ao exercício de funções de confiança entre 8/4/1998 e 4/4/9/2001, decorriam de decisão judicial transitada em julgado, houve a expedição de determinação ao órgão de origem para providenciar o destaque das parcelas excedentes de quintos, transformando-as em "Parcela Compensatória", observada a modulação estabelecida pelo STF no âmbito do RE 638.115/CE.
ADMISSIBILIDADE
3.	Reitera-se o exame de admissibilidade realizado pelo Sar/Serur (peças 18 e 19) , que opinou pelo conhecimento do recurso, nos termos do artigo 48 da Lei 8.443/1992, c/c os artigos 285 e 286, parágrafo único, do RI/TCU, suspendendo-se os efeitos dos subitens 9.1, 9.2, 9.2.1 e 9.2.4 do Acórdão 1643/2021-TCU-Segunda Câmara, em relação ao recorrente. O Excelentíssimo Senhor Ministro Augusto Nardes, mediante despacho de peça 25, concordou com esta unidade técnica. 
EXAME DE MÉRITO
4.	Delimitação
4.1.	Constitui objeto do presente recurso definir se:
a)	é o caso de transformar os quintos relativos ao período de 8/4/1998 a 4/9/2001 em "Parcela Compensatória" a ser absorvida por quaisquer reajustes futuros, conforme modulação de efeitos prevista no RE 638.115/CE;
b)	houve afronta ao RE 638.115/CE pelo acórdão recorrido ao considerar ilegal o ato de aposentadoria que contempla o pagamento de quintos incorporados após 8/4/1998.
5.	Da transformação dos quintos em "Parcela Compensatória"
5.1.	Defende o recorrente a manutenção do pagamento de quintos, decorrentes do exercício de função de confiança após o advento da Lei 9.624/1998, com base nos seguintes argumentos.
5.2.	A incorporação de parcela de quintos/décimos por Bartolomeu Mendes Melo, referente ao período de 8/4/1998 a 4/9/2001, encontra amparo na decisão judicial transitada em julgado, proferida no Processo 2005.80.00.003893-6/AL (Justiça Federal de Primeiro Grau - Seção Judiciária do Estado de Alagoas) , movido pelo Sindicato dos Servidores do Poder Judiciário Federal e do Ministério Público da União em Alagoas, em favor de todos os substituídos, incluso o recorrente (peça 17, p. 35) .
5.3.	Assim, espera que o recurso seja conhecido e provido, aplicando-se o entendimento do STF, no julgamento dos Embargos de Declaração no RE 638.115/CE, para reconhecer como indevida a cessação imediata do pagamento dos quintos percebidos pela recorrente, tendo em vista ser beneficiário de sentença judicial transitada em julgado antes da decisão que modulou os efeitos sobre o recebimento desta vantagem (peça 17, p. 9) .
Análise:
5.4.	Em consonância com o voto condutor da deliberação recorrida, a irregularidade na incorporação de quintos até 4/9/2001 impedia o julgamento pela legalidade do ato de aposentadoria do recorrente e, por isso, foi determinado ao órgão de origem que providenciasse o destaque das parcelas excedentes de quintos, transformando-as em "Parcela Compensatória", observada a modulação estabelecida pelo STF no âmbito do RE 638.115/CE.
5.5	No presente pedido de reexame, houve a apresentação de cópias do processo judicial movido pelo Sindjus/AL, em favor de todos os substituídos, entre eles o recorrente, cuja decisão judicial assegurou o direito à incorporação dos quintos em comento.
5.6.	Tendo sido comprovado que a vantagem percebida pelo ex-servidor está amparada por decisão judicial transitada em julgado, é possível a manutenção da parcela de quintos incorporados entre 8/4/1998 e 4/9/2001 imune à absorção por reajustes futuros, nos termos da modulação de efeitos decorrente do julgamento dos Embargos de Declaração no RE 638.115/CE.
5.7.	Assim, cabe tornar sem efeito as determinações contidas nos subitem 9.2.1 e 9.2.4 do acórdão recorrido, em relação ao recorrente, por não ser o caso de transformar a vantagem de quintos em "Parcela Compensatória" a ser absorvida por reajustes futuros, ficando também afastada a necessidade de emissão de novo ato de aposentação do recorrente com ajuste da parcela de quintos ao decidido no RE 638.115/CE.
5.8.	Dessa forma, opina-se pelo acolhimento das alegações apresentadas.
6.	Da possível afronta ao RE 638.115/CE pelo acórdão recorrido ao considerar ilegal o pagamento de quintos/décimos incorporadas após 8/4/1998
6.1.	Aduz-se a ausência de ilegalidade no ato de concessão de aposentadoria, com base nos seguintes argumentos.
6.2.	O julgamento proferido pela Corte de Contas teria partido de premissa equivocada, ocasionando a aplicação inadequada da modulação de efeitos do RE 638.115/CE, impondo-se, portanto, o reexame do caso a fim de que o ato de aposentação do recorrente seja considerado legal, por estar em perfeita consonância com o decidido no RE 638.115/CE (peça 17, p. 3-6) .
Análise
6.3.	Cumpre ressaltar que a comprovação do trânsito em julgado, por si só, não possui o condão de alterar o julgamento pela ilegalidade do ato de aposentadoria pela Corte de Contas, pois o STF deixou assente que a incorporação de quintos, no período de 8/4/1998 até 4/9/2001, ofende o princípio da legalidade, nos termos da tese firmada em sede de repercussão geral, Tema 395. 
6.4.	Convém mencionar que o TCU tem posicionamento do Plenário de como os órgãos jurisdicionados devem proceder em relação às parcelas de quintos/décimos de funções comissionadas exercidas entre 8/4/1998 a 4/9/2001, conforme o Acórdão 1255/2020-TCU-Plenário (Relator Ministro-Substituto Marcos Bemquerer Costa) a seguir transcrito no que é pertinente:
9.2. com a finalidade de orientar o tratamento do tema relacionado ao pagamento da rubrica de "opção" do art. 2º da Lei 8.911/1994 e à incorporação de "quintos", dar ciência ao Senado Federal de que:
 (...) 
9.2.2. deve-se verificar a origem do pagamento de "quintos", se advindos de decisão judicial transitada em julgado ou não ou ainda de decisão administrativa e, na hipótese em que não houver decisão judicial passada em julgado ou quando se tratar de decisão administrativa, a vantagem de "quintos" incorporada com fulcro em funções comissionadas exercidas entre 8/4/1998 a 4/9/2001 deve ser destacada e transformada em "parcela compensatória" a ser absorvida por reajustes futuros concedidos nos proventos, na linha da solução definitiva da controvérsia conferida à matéria pela Suprema Corte, por meio do RE 638.115/CE, e consoante o Acórdão 442/2020-TCU-Segunda Câmara (Relator Ministro Substituto Marcos Bemquerer Costa) .
6.5.	Assim, mesmo nas situações em que as parcelas de quintos/décimos foram incorporadas após 8/4/1998, com base em decisão judicial transitada em julgado, o ato concessório de aposentadoria é ilegal e não é registrado. O provimento judicial somente impede a suspensão dos pagamentos das parcelas indevidas. Acerca da questão, cabe trazer à baila excerto do voto condutor do Acórdão 3842/2020-TCU-Primeira Câmara (Relator Ministro Walton Alencar Rodrigues) :
A esta altura, todavia, nova decisão do STF, proferida em embargos de declaração com efeitos infringentes, opostos no âmbito do mesmo RE 638.115/CE, alterou o entendimento até então tranquilamente adotado. Em 18/12/2019, o Plenário do STF modulou os efeitos da decisão para, no que interessa a estes autos, acolher parcialmente os embargos de declaração, com efeitos infringentes, e "reconhecer indevida a cessação imediata do pagamento dos quintos quando fundado em decisão judicial transitada em julgado".
A decisão divulgada no sítio eletrônico do STF não afasta a ilegitimidade do pagamento dos quintos nas condições anteriormente descritas, mas modula efeitos para os que os recebem por força de decisão judicial, transitada ou não em julgado, e de decisão administrativa.
Feita tal distinção e devidamente caracterizada inadequação do benefício aos dispositivos legais aplicáveis à matéria, é certo que o recente julgado do STF não pode compelir esta Casa, cuja competência de apreciar a legalidade de atos de pessoal foi atribuída pela própria Constituição Federal (art. 71, inciso III) , a contrariar suas convicções, a jurisprudência consolidada dos tribunais superiores e os fatos consignados nos autos, para registrar ato de pessoal manifestamente irregular, salvo na esporádica hipótese de trânsito em julgado de processo em que o TCU foi parte e que teve por finalidade específica o respectivo registro (vide MS 23.665/DF e MS 22.009/MG) , que não é o caso destes autos.
Todavia, sem transgredir frontalmente o provimento jurisdicional, não há como a Universidade Federal de Santa Maria promover a cessação dos pagamentos, apesar do desequilíbrio que causam ao sistema previdenciário.
Em circunstâncias análogas, este Tribunal tem considerado ilegais e negado registro aos atos de aposentadoria que contêm parcelas conferidas pelo Judiciário em contrariedade com o entendimento do TCU, sem, contudo, determinar a suspensão do pagamento nem informar sobre a possibilidade de edição de novo ato eivado das irregularidades. Nesse sentido, cito, entre outros, os Acórdãos 1.910/2004 e 11.079/2019, da 1ª Câmara, 5.797/2014, da 2ª Câmara, e 1.857/2003, do Plenário.
O julgamento pela ilegalidade sem suspensão do pagamento consolidou-se no TCU na esteira de um sem número de decisões do STF, entre as quais as proferidas no âmbito dos Mandados de Segurança 23.758, 24.529, 24.569, 24.939, 25.460, 26.086, 26.088, 26.132, 26.156, 26.186, 26.228, 26.271, 26.387, 26.408, 26.443, 27.374, 27.551, 27.575, 27.649, 27.732, 23.665 e 33528. Do último, transcrevo o trecho a seguir:
"E que o fundamento em que se apoia a pretensão mandamental ora em exame tem o beneplácito da jurisprudência do Supremo Tribunal Federal, que, em sucessivos precedentes, tem reconhecido, quer em decisões monocráticas, quer em julgamentos colegiados, ser integralmente oponível ao E. Tribunal de Contas da União a autoridade da coisa julgada, cuja eficácia subordinante, desse modo, não poderá ser transgredida por qualquer órgão estatal, inclusive pela própria Corte de Contas.
	(...) 
Vê-se, pois, que o E. Tribunal de Contas da União não dispõe, constitucionalmente, de poder para rever decisão judicial transitada em julgado (RTJ 193/556-557, Rel. Min. CARLOS VELLOSO) nem para determinar a suspensão de benefícios garantidos por sentença impregnada da autoridade da coisa julgada (AI 471.430-AgR/DF, Rel. Min. EROS GRAU) , ainda que o direito reconhecido pelo Poder Judiciário não tenha o beneplácito da jurisprudência prevalecente no âmbito do Supremo Tribunal Federal, pois a 'res judicata', em matéria civil, só pode ser legitimamente desconstituída mediante ação rescisória:"
Ao deixar de determinar a suspensão do pagamento, o TCU evita que o jurisdicionado seja forçado a escolher entre obedecer à sua ordem, sujeitando-se a detenção, multa e prisão em flagrante por descumprimento de decisão judicial, e ignorá-la, sujeitando-se à multa do art. 58 da Lei 8.443/1992.
Ante o exposto, julgo ilegais os atos de concessão inicial e de alteração de aposentadoria de Nelcindo Nascimento Terra, nego-lhes registro e VOTO no sentido de que o Tribunal adote a deliberação que ora submeto à apreciação deste Colegiado.
6.6.	Assim, sendo o ato de aposentadoria complexo, este somente passa a estar plenamente formado (perfeito) , válido (aferição da legalidade com reflexo de definitividade perante a Administração) e eficaz (plenamente oponível a terceiros, deixando de apresentar executoriedade provisória) quando recebe o registro pela Corte de Contas. Tal entendimento decorre do disposto no inciso III do art. 71 da Constituição Federal, que estabelece que compete ao Tribunal de Contas da União apreciar, para fins de registro, a legalidade dos atos de admissão, assim como a concessão de aposentadoria, reforma ou pensão.
6.7.	Nessa perspectiva, impõe-se reconhecer que referido ato possui natureza precária (cf., e.g., Acórdão 2482/2007-TCU-Primeira Câmara, Relator Augusto Nardes) , razão pela qual, até que haja o efetivo julgamento e o consequente registro pela Corte de Contas, não há que se falar em  ato jurídico perfeito, tendo em vista a ausência de aperfeiçoamento e definitividade do ato.
6.8.	A propósito do tema, colaciona-se entendimento esposado pela Corte Constitucional ao decidir no âmbito do RE-195.861/ES:
APOSENTADORIA. ATO ADMINISTRATIVO DO CONSELHO DA MAGISTRATURA. NATUREZA. COISA JULGADA ADMINISTRATIVA. INEXISTÊNCIA. O ato de aposentadoria exsurge complexo, somente se aperfeiçoando com o registro perante a Corte de Contas. Insubsistência da decisão judicial na qual assentada, como óbice ao exame da legalidade, a coisa julgada administrativa. (grifos acrescidos) 
6.9.	No caso em apreço, não houve o respectivo registro em razão da constatação de ilegalidade no ato, o que afasta, por si só, a presunção de legitimidade do ato administrativo que concedeu o benefício ao recorrente, não se configurando a ocorrência de violação da segurança jurídica ou de proteção da confiança. 
6.10.	Vale lembrar que a comprovação do trânsito em julgado, por si só, não possui o condão de alterar o julgamento pela ilegalidade do ato de aposentadoria pela Corte de Contas, pois o STF deixou assente que a incorporação de quintos, no período de 8/4/1998 até 4/9/2001, ofende o princípio da legalidade, nos termos da tese firmada em sede de repercussão geral, Tema 395. 
6.11.	Observa-se que a Lei 13.655/2018 incluiu, no Decreto-Lei 4.657/1994 (LINDB) , disposições sobre segurança jurídica e eficiência na criação e na aplicação do direito público, dentre elas a expressa no acrescido art. 23, segundo o qual: "A decisão administrativa, controladora ou judicial que estabelecer interpretação ou orientação nova sobre norma de conteúdo indeterminado, impondo novo dever ou novo condicionamento de direito, deverá prever regime de transição quando indispensável para que o novo dever ou condicionamento de direito seja cumprido de modo proporcional, equânime e eficiente e sem prejuízo aos interesses gerais". 
6.12.	Ora, no caso do recorrente, não houve o exame de norma de conteúdo indeterminado, conforme previsto no art. 1º da Lei 13.655/2018, que promoveu alteração na Lei de Introdução ao Direito Brasileiro (art. 23 da LINDB - Decreto-Lei 4.657/1942) .
6.13.	É sobremodo importante ressaltar que este Tribunal tem o poder/dever de apreciar, para fins de registro, os atos de aposentadoria na esfera federal, nos termos do art. 71 da Lei Maior. Esta prerrogativa não pode ser infirmada pela sobreposição dos princípios da razoável duração do processo e da eficiência na Administração Pública.
6.14.	Cabe destacar que o STF fixou a seguinte tese de repercussão geral (tema 445) , no bojo do RE 636.553, de relatoria do Ministro Gilmar Mendes:
Em atenção aos princípios da segurança jurídica e da confiança legítima, os Tribunais de Contas estão sujeitos ao prazo de 5 anos para o julgamento da legalidade do ato de concessão inicial de aposentadoria, reforma ou pensão, a contar da chegada do processo à respectiva Corte de Contas. (destacou-se) 
6.15.	Verifica-se que o ato de aposentação do recorrente, com vigência em 7/3/2016 (peça 2) e envio ao TCU no dia 3/8/2020, foi apreciado pela Segunda Câmara na Sessão de 2/2/2021 (peça 9) , não tendo havido desrespeito ao princípio da segurança jurídica. 
6.16.	Ante essas considerações, é de se rejeitar os argumentos apresentados.
CONCLUSÃO
8.	Da análise de mérito, conclui-se que:
a)	não é o caso de transformar os quintos relativos ao período de 8/4/1998 a 4/9/2001 em "Parcela Compensatória" a ser absorvida por quaisquer reajustes futuros, ante a comprovação de que o recorrente é beneficiário de decisão judicial transitada em julgado, que ampara a continuidade dos pagamentos, conforme modulação de efeitos fixada pelo STF no RE 638.115/CE; 
b)	não houve afronta ao RE 638.115/CE pelo acórdão recorrido ao considerar ilegal o ato de aposentadoria que contempla o pagamento de quintos incorporados após 8/4/1998.
8.1.	Por conseguinte, deve-se dar provimento parcial ao presente recurso, para tornar sem efeito as determinações contidas nos subitens 9.2.1 e 9.2.4 do acórdão recorrido, em relação ao recorrente, ante a necessidade de observância da modulação de efeitos quanto à manutenção da parcela de quintos incorporados entre 8/4/1998 e 4/9/2001 imune a absorção por reajustes futuros, ficando também afastada a necessidade de emissão de novo ato de aposentação do recorrente com ajuste da parcela de quintos ao decidido no RE 638.115/CE.
INFORMAÇÕES ADICIONAIS
9.	Verifica-se que os dois servidores que tiveram seus atos de aposentadora julgados ilegais pela Corte de Contas interpuseram pedidos de reexame (peças 15 e 29) , sendo que o formulado por  Sebastião Freitas Dias não foi conhecido, por ser intempestivo e não apresentar fatos novos, conforme Acórdão 6907/2021-TCU-Segunda Câmara, de relatoria do Ministro Augusto Nardes (peças 29 e 33 a 38) .
9.1.	Ocorre que o servidor Bartolomeu Mendes Melo opôs embargos de declaração (peça 42) contra o referido acórdão, sob a alegação de obscuridade, por não considerar a tempestividade de seu pedido de reexame e, ao mesmo tempo, constar seu nome como interessado da decisão proferida mediante relação (peça 38) .
9.2.	Por meio do despacho de peça 47, o Ministro-Relator Augusto Nardes encaminhou os autos a esta unidade técnica, para realizar a análise de mérito do pedido de reexame protocolado pelo embargante (peça 15) .
9.3.	Diante disso, entende-se que os embargos de declaração opostos contra o Acórdão 6907/2021-TCU-Segunda Câmara, de relatoria do Ministro Augusto Nardes, devem ser recebidos como mera petição, uma vez que o acórdão embargado tratou especificamente do recurso manejado por Sebastião Freitas Dias.
PROPOSTA DE ENCAMINHAMENTO
10.	Ante o exposto, submetem-se os autos à consideração superior, propondo-se, com fundamento no art. 48 da Lei 8.443/1992:
a)	conhecer do recurso e, no mérito, dar-lhe provimento parcial, tornando sem efeito os subitens 9.2.1 e 9.2.4 do acórdão recorrido, em relação ao ex-servidor Bartolomeu Mendes Melo;
b)	receber, como mera petição, os embargos de declaração opostos por Bartolomeu Mendes Melo contra o Acórdão 6907/2021-TCU-Segunda Câmara (Relator Ministro Augusto Nardes) , que não conheceu do pedido de reexame intempestivo apresentado por Sebastião Freitas Dias;
c)	informar ao recorrente e demais interessados do acórdão a ser proferido, destacando que o relatório e o voto que o fundamentam podem ser acessados por meio do endereço eletrônico www.tcu.gov.br/acordaos.
	É o relatório.

Barbara Werner Barbosa Dias (11.851/OAB-AL), representando Sebastiao Freitas Dias; Clênio Pacheco Franco (4876/OAB-AL), representando Bartolomeu Mendes Melo.

Procurador Júlio Marcelo de Oliveira.

PESSOAL. APOSENTADORIA. INCORPORAÇÃO INDEVIDA DE QUINTOS APÓS A EDIÇÃO DA LEI 9.624/1998. ILEGALIDADE DO ATO. SUPERVENIÊNCIA DA MODULAÇÃO DE EFEITOS NA DECISÃO PROFERIDA NO RE 638.115/CE. PEDIDO DE REEXAME. DECISÃO JUDICIAL TRANSITADA EM JULGADO. ARGUMENTOS SUFICIENTES PARA ALTERAR A DECISÃO RECORRIDA EM RELAÇÃO À RECORRENTE. PROVIMENTO PARCIAL. DETERMINAÇÕES.

APOSENTADORIA (APOS)

Secretaria de Recursos (Serur); Secretaria de Fiscalização de Integridade de Atos e Pagamentos de Pessoal e de Benefícios Sociais (Sefip).

Examina-se pedido de reexame interposto por Bartolomeu Mendes Melo, ex-servidor do Tribunal Regional Federal da 5ª Região, por meio do qual se insurge contra o Acórdão 1643/2021-TCU-Segunda Câmara, de relatoria do Ministro Aroldo Cedraz.
2.	No mérito, assiste razão à Secretaria de Recursos (Serur) , acompanhada pelo Ministério Público junto ao TCU, cujos argumentos incorporo às minhas razões de decidir, quanto ao provimento parcial do recurso.
3. 	Por meio do referido acórdão o ato de aposentadoria do ora recorrente foi considerado ilegal e foi determinado ao órgão que promovesse o destaque das parcelas de quintos/décimos incorporadas com amparo em funções exercidas entre 8/4/1998 e 4/9/2001 e as transformasse em parcela compensatória, a ser absorvida por reajustes futuros, conforme decidido pelo STF no RE 638.115/CE, tendo em vista as informações então disponíveis de que os quintos teriam sido concedidos com base em decisão administrativa.
4.	Com efeito, o recorrente esteia seus argumentos no seguinte: i) é o caso de transformar os quintos relativos ao período de 8/4/1998 a 4/9/2001 em "Parcela Compensatória" a ser absorvida por quaisquer reajustes futuros, conforme modulação de efeitos prevista no RE 638.115/CE e ii) houve afronta ao RE 638.115/CE pelo acórdão recorrido ao considerar ilegal o ato de aposentadoria que contempla o pagamento de quintos incorporados após 8/4/1998.
5.	De fato, como agora comprova o recorrente, a parcela de quintos em questão está amparada por decisão judicial transitada em julgado (Processo 2005.80.00.003893-6/AL, Justiça Federal de Primeiro Grau - Seção Judiciária do Estado de Alagoas) , não sendo o caso de transformar os quintos relativos ao período de 8/4/1998 a 4/9/2001 em "parcela compensatória" a ser absorvida por reajustes futuros. Nesse sentido, devem ser tornados sem efeito, em relação ao recorrente, os itens 9.2.1 e 9.2.4 do acórdão recorrido. 
6.	No entanto, não há de se falar, como bem elucidado pela unidade técnica, em afronta ao RE 638.115/CE. Em sua decisão, o Supremo Tribunal Federal se posicionou pela ilegalidade da incorporação de quintos no período mencionado. Ademais, a jurisprudência pacífica deste Tribunal se consolidou no sentido de considerar ilegal a concessão.
7.	À vista disso, entendo que deve ser dado provimento parcial ao presente recurso, tornando sem efeito os subitens 9.2.1 e 9.2.4 do acórdão recorrido em relação ao recorrente.
8.	Por fim, destaco o recebimento dos embargos de declaração opostos pelo recorrente contra o Acórdão 6907/2021-TCU-Segunda Câmara como mera petição, uma vez que o acórdão embargado tratou especificamente do recurso manejado pelo interessado Sebastião Freitas Dias.
Ante o exposto, VOTO no sentido de que o Tribunal adote a minuta de acórdão que ora submeto à deliberação deste Colegiado.
TCU, Sala das Sessões Ministro Luciano Brandão Alves de Souza, em 19 de outubro de 2021.
Ministro JOÃO AUGUSTO RIBEIRO NARDES 
Relator